ACORDAO-COMPLETO-2341987

ACÓRDÃO 1634/2019 ATA 4/2019 - PRIMEIRA CÂMARA

VISTOS, relatados e discutidos estes autos de tomada de contas especial instaurada pelo Ministério do Turismo em desfavor da Fundação Cultural Museu Étnico do Nordeste-Funet e do Sr. Bruno Barbosa de Melo, presidente dessa Fundação, em razão da impugnação total das despesas relativas aos recursos repassados por força conta do Convênio MTur 1446/2008 (Siconv 701709/2008) , que teve por objeto o incentivo ao turismo, por meio do apoio à realização do evento denominado “Natal nas ruas de Aroeiras/PB”, 
	ACORDAM os Ministros do Tribunal de Contas da União, reunidos em sessão da Primeira Câmara, ante as razões expostas pelo Relator, em: 
	9.1. considerar revéis o Sr. Bruno Barbosa de Melo e a Fundação Cultural Museu Étnico do Nordeste - Funet para todos os efeitos, dando-se prosseguimento ao feito, de acordo com o art. 12, § 3º, da Lei 8.443/1992;
	9.2. julgar irregulares as contas da Fundação Cultural Museu Étnico do Nordeste-Funet e do Sr. Bruno Barbosa de Melo, presidente da Fundação, com fundamento nos arts. 1º, inciso I, 16, inciso III, alínea “b” e “c”, e §§ 1º e 2º da Lei 8.443/1992 c/c os arts. 19 e 23, inciso III, da mesma Lei, 
e condená-los, em solidariedade, na forma detalhada a seguir, ao pagamento das quantias a seguir especificadas, com a fixação do prazo de quinze dias, a contar das notificações, para comprovarem, perante o Tribunal (art. 214, inciso III, alínea “a”, do Regimento Interno) , o recolhimento da dívida aos cofres do Tesouro Nacional, atualizada monetariamente e acrescida dos juros de mora, calculados a partir das datas discriminadas, até a data do recolhimento, na forma prevista na legislação em vigor:
	9.2.1. contratação da empresa Centauros Produções e Eventos Ltda. (CNPJ 09.368.860/0001-57) : “Chegada do Papai Noel”, no valor de R$ 20.000,00 (data de ocorrência: 5/3/2009) , e apresentação do “Grupo Folclórico Raízes do Nordeste”, no valor de R$ 12.600,00 (data de ocorrência: 5/3/2009) .
	
	Valor original (R$) 
	Data da ocorrência

	20.000,00
	5/3/2009

	12.600,00
	5/3/2009

	9.2.2. contratação da empresa Ferreira Produções (CNPJ 07.551.949/0001-29) : apresentação da “Banda Magia”, no valor de R$ 31.700,00 (data de ocorrência: 6/3/2009) ; 
	Valor original (R$) 
	Data da ocorrência

	31.700,00
	6/3/2009

	9.2.3. contratação da empresa MJ Produções e Eventos (CNPJ 01.191.186/0001-76) : apresentações do “Presépio Vivo”, no valor de R$ 25.600,00 (data de ocorrência: 4/3/2009) , e da “Banda de Pífanos de Campina Grande”, no valor de R$ 9.200,00 (data de ocorrência: 5/3/2009) .
	
	Valor original (R$) 
	Data da ocorrência

	25.600,00
	4/3/2009

	9.200,00
	5/3/2009

	9.3. aplicar ao Sr. Bruno Barbosa de Melo e à Fundação Cultural Museu Étnico do Nordeste-Funet, individualmente, a multa prevista no art. 57 da Lei 8.443/1992, no valor de R$ 10.000,00 (dez mil reais) , fixando-lhe o prazo de quinze dias, a contar da notificação, para que comprovem, perante o TCU (art. 214, inciso III, alínea “a”, do Regimento Interno do TCU) , o recolhimento da dívida aos cofres do  Tesouro Nacional, atualizada monetariamente desde a data deste acórdão até a dos efetivos recolhimentos, se forem pagas após o vencimento, na forma da legislação em vigor; 
	9.4. autorizar, desde logo, nos termos do art. 28, inciso II, da Lei 8.443/1992, a cobrança judicial das dívidas, caso não atendidas as notificações; 
	9.5. autorizar, se requerido, o pagamento das dívidas em 36 (trinta e seis) parcelas mensais e consecutivas, nos termos do art. 26 da Lei 8.443/1992 c/c o art. 217 do Regimento Interno do TCU;
 	9.6. dar ciência desta deliberação à Procuradoria da República no Estado da Paraíba, nos termos do § 3º do art. 16 da Lei 8.443/1992, para adoção das medidas que entender cabíveis.

Tomada de contas especial instaurada em razão de irregularidades na execução de convênio celebrado com a Fundação Cultural Museu Étnico do Nordeste para a realização do evento intitulado "Natal nas Ruas de Aroeiras".

Primeira Câmara

Município de Reriutaba/CE e Ministério do Turismo.

3. Responsáveis: Bruno Barbosa de Melo (XXX.379.794-XX); Fundação Cultural Museu Étnico do Nordeste - Funet (05.770.905/0001-64).

13.1. Ministros presentes: Walton Alencar Rodrigues (Presidente), Benjamin Zymler (Relator) e Vital do Rêgo.
13.2. Ministro-Substituto convocado: Augusto Sherman Cavalcanti.
13.3. Ministro-Substituto presente: Weder de Oliveira.

BENJAMIN ZYMLER

Adoto como relatório a instrução elaborada por auditora da Secex/RJ (peça 27) , que contou com a anuência da chefia da unidade técnica (peça 28) : 
“1.	Cuidam os autos de Tomada de Contas Especial instaurada pela Comissão de Tomada de Contas Especial/Ministério do Turismo-MTur em desfavor da Fundação Cultural Museu Étnico do Nordeste-Funet e do Sr. Bruno Barbosa de Melo, presidente dessa Fundação, em razão da impugnação total das despesas relativas aos recursos repassados por força conta do Convênio MTur 1446/2008 (Siconv 701709/2008) , que teve por objeto o incentivo ao turismo, por meio do apoio à realização do evento denominado “Natal nas ruas de Aroeiras/PB”, realizado em 25/12/2008.
HISTÓRICO
2.		Segundo o exposto na instrução à peça 8 (parágrafos 48 e 49) , o exame da prestação de contas do Convênio MTur 1446/2008 permitiu concluir que o convenente aplicou integralmente os recursos recebidos, bem como a contrapartida na realização do evento, conforme demonstram as notas fiscais detalhadas, cópias de cheques, conciliação bancária e contratos celebrados com os prestadores de serviço. Além disso, confirmou-se a existência de nexo de causalidade entre os recursos recebidos do órgão concedente, as despesas realizadas e as atividades previstas no plano de trabalho do convênio analisados.
3.	Por conseguinte, na referida análise, propôs-se julgar as contas da Fundação Cultural Museu Étnico do Nordeste-Funet e do Sr. Bruno Barbosa de Melo, presidente dessa Fundação, regulares com ressalvas e dar-lhes quitação, promovendo-se, em seguida, o arquivamento do processo, encaminhando-se os autos ao Gabinete do Exmo. Sr. Ministro Relator Benjamin Zymler, por intermédio da douta Procuradoria. 
EXAME TÉCNICO
4.	O representante do Ministério Público junto ao TCU manifestou discordância da proposta desta Secex, consoante excertos de seu Parecer, a seguir transcritos (peça 10) :
19. 	Desse modo, o Ministério Público conclui que os presentes autos não se encontram em condições de serem julgados no mérito, considerando que os responsáveis não foram ouvidos em relação à referida ocorrência, que pode resultar em eventual julgamento pela irregularidade de suas contas, na imputação de débito e aplicação de multa.
20. 	Cabe esclarecer que os valores envolvidos em futura citação a ser promovida nos autos referem-se apenas àqueles atinentes às apresentações artísticas (datas de ocorrência assumidas como as datas dos cheques descontados da conta bancária específica do convênio – peça 2, p. 24) , visto que não estão sendo questionadas as demais ações descritas no parágrafo 2 deste parecer. Sobre as ações remanescentes, há concordância do Ministério Público com o posicionamento externado pela Secex/RJ, ou seja, de que a inspeção in loco realizada por servidor do MTur no dia da realização do “Natal nas ruas de Aroeiras” supriu os questionamentos posteriores do próprio órgão concedente (vide Nota Técnica de Análise n. 59/2011, sem data – peça 3, p. 85-87) . 
21. 	Diante dos elementos constantes dos autos, este representante do Ministério Público de Contas da União manifesta-se em discordância com relação à proposta da Secex/RJ. Sugere, em consequência, que seja promovida, preliminarmente, a citação da Fundação Cultural Museu Étnico do Nordeste (Funet) e do Sr. Bruno Barbosa de Melo para que apresentem alegações de defesa quanto à seguinte suposta ocorrência: 
	Ocorrência: contratações de shows artísticos, por inexigibilidade de licitação fundamentada no inciso III do art. 25 da Lei 8.666/1993, sem que fossem apresentados os contratos de exclusividade firmados entre os artistas que se apresentaram no “Natal nas ruas de Aroeiras” e seus representantes devidamente habilitados, o que impede a caracterização da referida hipótese legal e contratação direta o que torna impossível afirmar que os pagamentos realizados pela Funet foram repassados para os artistas contratados (nexo de causalidade) , conforme estabelece o Acórdão 1435/2017-TCU-Plenário. 
	Débitos, em solidariedade, resultantes das seguintes contratações: 
	a) Centauro Produções e Eventos Ltda.: “Chegada do Papai Noel”, no valor de R$ 20.000,00 (data de ocorrência: 5/3/2009) , e apresentação do “Grupo Folclórico Raízes do Nordeste”, no valor de R$ 12.600,00 (data de ocorrência: 5/3/2009) ; 
	b) Art Produções e Eventos: apresentação da “Banda Magia”, no valor de R$ 31.700,00 (data de ocorrência: 6/3/2009) ; 
	c) MJ Produções e Eventos: apresentações do “Presépio Vivo”, no valor de R$ 25.600,00 (data de ocorrência: 4/3/2009) , e da “Banda de Pífanos de Campina Grande”, no valor de R$ 9.200,00 (data de ocorrência: 5/3/2009) .
5.	                 O Ministro Relator Benjamin Zymler acolheu a manifestação do Ministério Público junto ao TCU, por meio do Despacho de 13/4/2018 (peça 11) , e autorizou a citação da Fundação Cultural Museu Étnico do Nordeste (Funet) e do Sr. Bruno Barbosa de Melo, nos moldes indicados no parecer juntado na peça 10. 
6.	O Sr. Bruno Barbosa de Melo, presidente da Fundação Cultural Museu Étnico do Nordeste (Funet) , foi regularmente citado, por meio do Ofício 1328/2018-TCU/SECEX-RJ (peça 19) , encaminhado ao endereço indicado na base de dados da Receita Federal (peça 12) , com ciência em 28/6/2018, conforme o Aviso de Recebimento inserto à peça 21.
7.	A citação da Fundação Cultural Museu Étnico do Nordeste - Funet foi efetivada por meio do Ofício 1327/2018-TCU/SECEX-RJ (peça 20) , encaminhado ao endereço indicado na base de dados da Receita Federal (peça 13) , comprovando-se o recebimento do expediente citatório, em 29/6/2018, por intermédio do Aviso de Recebimento inserto à peça 22.
8.	Em que pese a citação regular do Sr. Bruno Barbosa de Melo e da Fundação Cultural Museu Étnico do Nordeste, por meio dos Ofícios 1327/2018 e 1328/2018, respectivamente, conforme atestam os avisos de recebimentos (peças 21 e 22) , os responsáveis não se manifestaram quanto às irregularidades verificadas nos autos.
Prescrição Punitiva
9.	No caso da aplicação de multas (arts. 57 e 58 da Lei 8.443/1992) , por tratar-se de sanção/punição, este Tribunal, por meio de incidente de uniformização de jurisprudência, prolatou o Acórdão 1441/2016-TCU-Plenário, por intermédio do qual firmou-se o entendimento de que, nos processos sob jurisdição desta Corte de Contas:
a pretensão punitiva do TCU subordina-se ao prazo geral de prescrição indicado no art. 205 da Lei 10.406/2002 (Código Civil) , dez anos;
a prescrição da pretensão punitiva do TCU é contada a partir da data de ocorrência da irregularidade sancionada, nos termos do art. 189 da Lei 10.406/2002;
o ato que ordenar a citação, a audiência ou oitiva da parte interrompe a prescrição da pretensão punitiva do TCU, nos termos do art. 202, inciso I, da Lei 10.406/2002. A prescrição recomeça a contar da data do ato que motivou a interrupção, nos termos do art. 202, parágrafo único, parte inicial, do Código Civil;
a prescrição da pretensão punitiva do TCU será suspensa toda vez que a parte apresentar elementos adicionais de defesa ou quando forem necessárias diligências em razão de algum fato novo trazido pela parte, não suficientemente documentado nas manifestações processuais. A paralisação da contagem do prazo prescricional ocorrerá no período compreendido entre a juntada dos elementos adicionais de defesa ou da peça contendo o fato novo e a análise dos referidos elementos ou da resposta à diligência, nos termos do art. 160, § 2º, do Regimento Interno do TCU; 
a ocorrência da prescrição da pretensão punitiva do TCU deve ser aferida, independentemente de alegação da parte, em cada processo em que haja intenção de aplicação das sanções previstas na Lei 8.443/1992.
10.	Dessa forma, como as irregularidades ocorreram em 6/3/2009, o ato que ordenou a citação o prazo ocorreu em 13/4/2018 (peça 11) , o prazo ainda não está prescrito, cabendo a aplicação de multa (sanção) por meio do presente processo de TCE.
CONCLUSÃO
11.	Promovidas as citações, por meio dos Ofícios 1328/2018 e 1327/2018, os responsáveis, permaneceram silentes, não se manifestaram quanto às contratações de shows artísticos, por inexigibilidade de licitação fundamentada no inciso III do art. 25 da Lei 8.666/1993, sem que fossem apresentados os contratos de exclusividade firmados entre os artistas que se apresentaram no “Natal nas ruas de Aroeiras” e seus representantes devidamente habilitados, o que impede a caracterização da referida hipótese legal.
12.	Transcorrido o prazo regimental fixado e mantendo-se inertes os responsáveis, impõe-se que sejam considerados revéis, dando-se prosseguimento ao feito, com respaldo no art. 12, § 3º, da Lei 8.443/1992.
13.	Diante da revelia do Sr. Bruno Barbosa de Melo e da Fundação Cultural Museu Étnico do Nordeste - Funet, e inexistindo nos autos elementos que permitam concluir pela ocorrência de boa-fé ou de outros excludentes de culpabilidade em suas condutas, propõe-se que suas contas sejam julgadas irregulares e que os responsáveis sejam condenados em débito, bem como que lhes sejam aplicada a multa prevista no art. 57 da Lei 8.443/1992.
PROPOSTA DE ENCAMINHAMENTO
14.		Diante do exposto, propõe-se encaminhar os autos ao Gabinete do Exmº. Sr. Ministro Relator Benjamin Zymler, por intermédio da douta Procuradoria, cabendo oferecer as seguintes propostas:	
	a) considerar revéis o Sr. Bruno Barbosa de Melo e a Fundação Cultural Museu Étnico do Nordeste - Funet, para todos os efeitos, dando-se prosseguimento ao feito, de acordo com o art. 12, § 3º, da Lei 8.443/1992;
	b) com fundamento nos arts. 1º, inciso I, 16, inciso III, alínea ‘b’ e ‘c’, e §§ 1º e 2º da Lei 8.443/1992 c/c os arts. 19 e 23, inciso III, da mesma Lei, e com arts. 1º, inciso I, 209, incisos II e III, e §§ 1º e 5º , 210 e 214, inciso III, do Regimento Interno/TCU, que sejam julgadas irregulares as contas da Fundação Cultural Museu Étnico do Nordeste-Funet (CNPJ: 05.770.905/0001-64) e do Sr. Bruno Barbosa de Melo (CPF: XXX.379.794-XX) , Presidente da Fundação, e condená-los, em solidariedade, na forma detalhada a seguir, ao pagamento das quantias a seguir especificadas, com a fixação do prazo de quinze dias, a contar das notificações, para comprovarem, perante o Tribunal (art. 214, inciso III, alínea “a”, do Regimento Interno) , o recolhimento da dívida aos cofres do Tesouro Nacional, atualizada monetariamente e acrescida dos juros de mora, calculados a partir das datas discriminadas, até a data do recolhimento, na forma prevista na legislação em vigor, em decorrência de contratações de shows artísticos, por inexigibilidade de licitação fundamentada no inciso III do art. 25  da Lei 8.666/1993, sem que fossem apresentados os contratos de exclusividade firmados entre os artistas que se apresentaram, em 25/12/2008, no “Natal nas ruas de Aroeiras” e seus representantes devidamente habilitados, o que impede a caracterização da referida hipótese legal e contratação direta o que torna impossível afirmar que os pagamentos realizados pela Funet foram repassados para os artistas contratados (nexo de causalidade) , conforme estabelece o Acórdão 1435/2017-TCU-Plenário.
						b.1) Contratação da empresa Centauros Produções e Eventos Ltda. (CNPJ 09.368.860/0001-57) : “Chegada do Papai Noel”, no valor de R$ 20.000,00 (data de ocorrência: 5/3/2009) , e apresentação do “Grupo Folclórico Raízes do Nordeste”, no valor de R$ 12.600,00 (data de ocorrência: 5/3/2009) .
	
	Valor original (R$) 
	Data da ocorrência
	Débito/Crédito

	20.000,00
	5/3/2009
	Débito

	12.600,00
	5/3/2009
	Débito

	Valor atualizado com juros em 9/8/2018: R$79.142,12 (peça 24) 
	b.2) Contratação da empresa Ferreira Produções (CNPJ 07.551.949/0001-29) : apresentação da “Banda Magia”, no valor de R$ 31.700,00 (data de ocorrência: 6/3/2009) ; 
	Valor original (R$) 
	Data da ocorrência
	Débito/Crédito

	31.700,00
	6/3/2009
	Débito

	Valor atualizado com juros em 9/8/2018: R$76.957,22 (peça 25) 
	b.3) Contratação da empresa MJ Produções e Eventos (CNPJ 01.191.186/0001-76) : apresentações do “Presépio Vivo”, no valor de R$ 25.600,00 (data de ocorrência: 4/3/2009) , e da “Banda de Pífanos de Campina Grande”, no valor de R$ 9.200,00 (data de ocorrência: 5/3/2009) .
	
	Valor original (R$) 
	Data da ocorrência
	Débito/Crédito

	25.600,00
	4/3/2009
	Débito

	9.200,00
	5/3/2009
	Débito

	Valor atualizado com juros em 9/8/2018: R$84.483,00 (peça 26) 
		c) aplicar ao Sr. Bruno Barbosa de Melo (CPF: XXX.379.794-XX) e à Fundação Cultural Museu Étnico do Nordeste-Funet, (CNPJ: 05.770.905/0001-64) , individualmente, a multa prevista no art. 57 da Lei 8.443/1992 c/c o art. 267 do Regimento Interno, fixando-lhe o prazo de quinze dias, a contar da notificação, para que comprovem, perante o TCU (art. 214, inciso III, alínea “a”, do Regimento Interno do TCU) , o recolhimento da dívida aos cofres do  Tesouro Nacional, atualizada monetariamente desde a data do acórdão que vier a ser proferido até a dos efetivos recolhimentos, se forem pagas após o vencimento, na forma da legislação em vigor; 
	d) autorizar, desde logo, nos termos do art. 28, inciso II, da Lei 8.443/1992, a cobrança judicial das dívidas, caso não atendidas as notificações; 
	e) autorizar, se requerido, o pagamento das dívidas em 36 (trinta e seis) parcelas mensais e consecutivas, nos termos do art. 26 da Lei 8.443/1992 c/c o art. 217 do Regimento Interno;
 	f) encaminhar cópia da deliberação, acompanhada do relatório e voto que a fundamentam, ao Procurador-Chefe da Procuradoria da República no Estado do Rio de Janeiro, nos termos do § 3º do art. 16 da Lei 8.443/1992 c/c o art. 209, § 7º, do Regimento Interno do TCU, para adoção das medidas que entender cabíveis”.
2.	O Ministério Público junto ao TCU manifestou-se de acordo com a proposta da unidade técnica. Transcrevo parecer do Parquet:
“Cuidam os autos de Tomada de Contas Especial (TCE) instaurada pelo Ministério do Turismo (MTur) em desfavor da Fundação Cultural Museu Étnico do Nordeste (Funet) e do Sr. Bruno Barbosa de Melo, então presidente dessa organização não governamental (ONG) , em razão da impugnação total das despesas relativas aos recursos do Convênio 1.446/2008, cujo objeto era o incentivo ao turismo, por meio do apoio à realização do evento denominado “Natal nas ruas de Aroeiras [município do Estado da Paraíba]” (peça 4, p. 20) , ocorrido em 25/12/2008.
Para a execução do ajuste, o MTur repassou à Funet o montante de R$ 135.000,00, em 27/2/2009, com contrapartida do convenente estabelecida no total de R$ 15.000,00, tendo sido previstas as seguintes ações (peça 1, p. 32) :
Locação de palco;
Locação de equipamentos de sonorização e iluminação;
Contratação de serviços de segurança;
Contratação de mídia volante e outdoor;
Locação de banheiros químicos;
Contratação dos Shows Artísticos:
Interpretação da chegada do Papai Noel;
Banda Magia;
Presépio Vivo;
Banda Pífanos de Campinas [ou “BANDA PÍFANOS DE CAMPINA GRANDE” – peça 2, p. 19];
Grupo Folclórico Raízes do Nordeste.
 (grifo nosso) 
O ajuste teve sua vigência de 19/12/2008 a 6/5/2009, com prazo final para apresentação da prestação de contas fixado para o “prazo máximo de 30 (trinta) dias contados do término da vigência deste Convênio ou do último pagamento efetuado, quando este ocorrer em data anterior ao encerramento da vigência (...) ” (Cláusula Décima Terceira do termo do convênio – peça 1, p. 47) .
Ao avaliar os elementos constantes dos autos, a Secretaria de Controle Externo no Estado do Rio de Janeiro (Secex/RJ) concluiu que não seria o caso de ser proposta a citação da Funet e de seu ex-presidente, por entender que as contas dos responsáveis poderiam ser julgadas regulares com ressalva (instrução à peça 8, com parecer concordante da secretária-substituta à peça 9) .
Para a unidade técnica, o fato de ter ocorrido fiscalização in loco pelo órgão concedente no dia da realização do “Natal nas ruas de Aroeiras”, por meio da qual foi atestada, por técnico do MTur, a execução do objeto do convênio – mesmo com “quantidade PEQUENA de pessoas presentes no evento” (peça 1, p. 62) –, seria capaz de superar os questionamentos resultantes das análises do ministério, que indicaram a reprovação da execução física e financeira do ajuste (Nota Técnica de Análise nº 59/2011, sem data – peça 3, p. 85-87 – e Nota Técnica de Reanálise Financeira nº 205/2016, de 2/3/2016 – peça 3, p. 89-91) .
A Secex/RJ, após examinar parte da prestação de contas apresentada intempestivamente pela Funet ao MTur em 3/2/2010 (peça 2, p. 9-88) – não houve menção, no parágrafo 48 da instrução à peça 8, à eventual análise do restante da prestação de contas que se encontra à peça 3, p. 1-76 –, concluiu que não teria ocorrido prejuízo ao erário, pois:
 (...) o convenente aplicou integralmente os recursos recebidos, bem como a contrapartida na realização do evento, conforme demonstram as notas fiscais devidamente detalhadas, cópias de cheques e conciliação bancária e contratos celebrados com os prestadores de serviço. (parágrafo 48 da instrução à peça 8) 
Sobre a contratação de artistas pela Funet, com base na inexigibilidade de licitação prevista no inciso III do art. 25 da Lei 8.666/1993, a unidade instrutiva verificou que não constavam dos autos “justificativas para contratação dos representantes artísticos por inexigibilidade de licitação amparada na Lei 8.666/1993, art. 25, III” (parágrafo 52 da instrução à peça 8) . Mesmo com essa constatação, a Secex/RJ concluiu que seria “razoável considerar que a falta de justificativas para a inexigibilidade não se reveste de gravidade tal que determine a irregularidade das contas especiais” (parágrafo 52 da instrução à peça 8 – grifo nosso) .
A conclusão destacada na transcrição supra resultou da compreensão da unidade técnica de que as ocorrências verificadas na execução do Convênio 1.446/2008 seriam anteriores à “pacificação do entendimento da matéria por este Tribunal, materializada apenas em 2014 com o Acórdão 5662/2014-TCU-Primeira Câmara [Relator: Min. Bruno Dantas]” (parágrafo 52 da instrução à peça 8 – grifo nosso) .
Com base na referida deliberação do TCU, a Secex/RJ finalizou seu primeiro exame da TCE com a conclusão de que em casos como o que se examina nestes autos, ausentes, em seu entendimento, indícios de dano ao erário e comprovadas tanto a execução do objeto do ajuste, como a existência de nexo entre as despesas realizadas e os recursos repassados por força do convênio, a determinação para a devolução dos recursos seria indevida, pois caracterizaria o enriquecimento sem causa da União.
Por meio do despacho à peça 10, o Ministério Público, em sua primeira intervenção neste processo, entendeu que deveria ser mais bem avaliada a afirmação da Secex/RJ, quando apontou para a suposta inexistência de indícios de dano ao erário resultante da execução do objeto do Convênio 1.446/2008. A mera constatação da ocorrência do “Natal nas ruas de Aroeiras” por servidor do MTur (peça 1, p. 61-74, e peça 2, p. 1-4) e a triangulação dos elementos presentes na prestação de contas elaborada pelo convenente (peça 2, p. 9-88, e peça 3, p. 1-76) não seriam suficientes para afastar, sem uma análise mais detida, possível dano ao erário ainda pendente de apuração à época, resultante de irregularidade que não havia sido explorada nem na fase interna da TCE, nem na primeira intervenção da unidade instrutiva do TCU nos autos.
De modo específico, ponderou o Parquet de Contas que seria necessário avaliar se havia, ou não, dano ao erário decorrente dos pagamentos efetuados pela Funet aos supostos representantes dos artistas, visto que não constavam – e ainda não constam – dos autos os contratos de exclusividade firmados entre os artistas que se apresentaram no “Natal nas ruas de Aroeiras” e seus respectivos empresários.
A ausência dos referidos contratos implicaria a impossibilidade de se atestar a legitimidade dos pagamentos promovidos pela ONG convenente, pois não se sabia se os pagamentos efetuados pela Funet foram direcionados a representantes devidamente habilitados pelos artistas. Os destinatários dos pagamentos foram os seguintes: Centauro Produções e Eventos Ltda., contratada para a “Chegada do Papai Noel” e para a apresentação do “Grupo Folclórico Raízes do Nordeste” (peça 2, p. 32-42 e 76-86) , a então Art Produções e Eventos (razão social: Ferreira Produções, Locações e Serviços Eireli – ME, cujo nome fantasia atual é “Ferreira Produções”) , contratada para a apresentação da “Banda Magia” (peça 2, p. 43-53) , e MJ Produções e Eventos, contratada para as apresentações do “Presépio Vivo” e da “Banda de Pífanos de Campina Grande” (peça 2, p. 54-75) .
Nos termos do Acórdão 1435/2017-TCU-Plenário (Relator: Ministro Vital do Rêgo) , proferido em sede de consulta, uma das situações que pode ensejar o julgamento pela irregularidade das contas dos responsáveis é aquela na qual, nos termos do item 9.2.3.2 da referida deliberação:
 (...) não for possível comprovar o nexo de causalidade, ou seja, que os pagamentos tenham sido recebidos pelo artista ou por seu representante devidamente habilitado, seja detentor de contrato de exclusividade, portador de instrumento de procuração ou carta de exclusividade, devidamente registrados em cartório. (grifos nossos) 
No caso concreto sob exame, a Funet tinha ciência de sua obrigação de apresentar ao concedente, via Siconv, os contratos de exclusividade, caso optasse pela promoção de inexigibilidades de licitação. Nesse sentido, assim dispunha o termo do Convênio 1.446/2008, firmado em 19/12/2008 (peça 1, p. 52) – posterior, portanto, à prolação, em 30/1/2008, do paradigmático Acórdão 96/2008-TCU-Plenário (Relator: Min. Benjamin Zymler) :
CLÁUSULA TERCEIRA - DAS OBRIGAÇÕES DOS PARTÍCIPES
 (...) 
II. Compete ao CONVENENTE:
 (...) 
bb) registrar no SICONV eventuais contratos de exclusividade de artistas com empresários a serem contratados no âmbito deste Convênio, quando for o caso;
 (peça 1, p. 39 – grifos nossos e do original) 
Sobre o Acórdão 5662/2014-TCU-Primeira Câmara, mencionado na instrução da Secex/RJ à peça 8, deve-se ressaltar que o entendimento nele constante foi aperfeiçoado por aquele consignado no Acórdão 1435/2017-TCU-Plenário. Atualmente, nos termos da jurisprudência da Corte de Contas, somente há que se falar em condenação em débito em duas situações: inexecução do evento objeto do convênio (item 9.2.3.1 do acórdão do Plenário) ou não comprovação do nexo de causalidade, conforme item 9.2.3.2 da mencionada deliberação plenária.
Ainda no parecer à peça 10, ressaltou-se, ante a situação concreta sob exame, que não seria possível descartar a eventual incidência do item 9.2.3.2 do Acórdão 1435/2017-TCU-Plenário. Assim, não se desconsiderou a possibilidade de ocorrência da irregularidade representada pela ausência do contrato de exclusividade, conforme reconhecida no seguinte excerto do voto condutor do Acórdão 5662/2014-TCU-Primeira Câmara: 
14. (...) a ausência de apresentação do contrato de exclusividade com os artistas torna irregular a contratação por inexigibilidade de licitação, pois tal documento é imprescindível para caracterizar a inviabilidade de competição de que trata o art. 25, inciso III, da Lei 8.666/1993. (grifo nosso) 
Considerando que o Acórdão 1435/2017-TCU-Plenário representou evolução do entendimento que constou do Acórdão 5662/2014-TCU-Primeira Câmara, concluiu-se, na primeira manifestação do Ministério Público nestes autos, que não poderia ser afastada, de pronto, a irregularidade caracterizada pela não apresentação, pelo convenente, dos contratos de exclusividade ou, ao menos, de outros documentos que poderiam comprovar que os artistas que se apresentaram no evento natalino de Aroeiras/PB foram pagos por meio de seus representantes devidamente habilitados.
Desse modo, o Ministério Público concluiu, no parecer à peça 10, que os presentes autos não se encontravam em condições de serem julgados no mérito, considerando que os responsáveis não haviam sido ouvidos em relação à referida ocorrência, que poderia resultar em eventual julgamento pela irregularidade de suas contas, na imputação de débito e na aplicação de multa.
Em decorrência do raciocínio exposto no mencionado parecer, este representante do Ministério Público de Contas da União manifestou-se em discordância com relação à proposta apresentada à época pela Secex/RJ. Sugeriu, em consequência, que fosse promovida, preliminarmente, a citação da Funet e do Sr. Bruno Barbosa de Melo, para que apresentassem alegações de defesa quanto à seguinte ocorrência:
Ocorrência: contratações de shows artísticos, por inexigibilidade de licitação fundamentada no inciso III do art. 25 da Lei 8.666/1993, sem que fossem apresentados os contratos de exclusividade firmados entre os artistas que se apresentaram no “Natal nas ruas de Aroeiras” e seus representantes devidamente habilitados, o que impedia a caracterização da referida hipótese legal e a consequente contratação direta, tornando impossível afirmar que os pagamentos realizados pela Funet foram repassados para os artistas contratados (nexo de causalidade) , conforme estabelece o Acórdão 1435/2017-TCU-Plenário.
Débitos, em solidariedade, resultantes das seguintes contratações:
Centauro Produções e Eventos Ltda.: “Chegada do Papai Noel”, no valor de R$ 20.000,00 (data de ocorrência: 5/3/2009) , e apresentação do “Grupo Folclórico Raízes do Nordeste”, no valor de R$ 12.600,00 (data de ocorrência: 5/3/2009) ;
Art Produções e Eventos: apresentação da “Banda Magia”, no valor de R$ 31.700,00 (data de ocorrência: 6/3/2009) ;
MJ Produções e Eventos: apresentações do “Presépio Vivo”, no valor de R$ 25.600,00 (data de ocorrência: 4/3/2009) , e da “Banda de Pífanos de Campina Grande”, no valor de R$ 9.200,00 (data de ocorrência: 5/3/2009) .
Foi destacado, ainda no parecer à peça 10, que os valores envolvidos na citação que deveria ser promovida nos autos se referiam apenas àqueles atinentes às apresentações artísticas (datas de ocorrência assumidas como as datas dos cheques descontados da conta bancária específica do convênio – peça 2, p. 24) , visto que não estavam sendo questionadas as demais ações descritas no parágrafo 2 deste parecer. Sobre as ações remanescentes, houve concordância do Ministério Público com o posicionamento externado pela Secex/RJ, de que a inspeção in loco realizada por servidor do MTur no dia da realização do “Natal nas ruas de Aroeiras” supriu os questionamentos posteriores do próprio órgão concedente (vide Nota Técnica de Análise nº 59/2011, sem data – peça 3, p. 85-87) .
A proposta de realização de citações, sugerida pelo Ministério Público, foi acolhida pelo Ministro Benjamin Zymler, relator destes autos (despacho à peça 11) .
Promovidas as citações dos responsáveis (ofícios às peças 19 e 20) , foi elaborada a derradeira instrução da Secex/RJ nos autos (peça 27) , que contou com a anuência da assessora da unidade técnica, que atuou com delegação de competência do secretário (peça 28) .
Após atestar a revelia dos responsáveis, a unidade técnica sugeriu o julgamento pela irregularidade das contas da ONG convenente e de seu então presidente, com imputação de débito, em solidariedade, correspondente a parcelas pagas às empresas Centauros Produções e Eventos Ltda., Ferreira Produções e MJ Produções e Eventos, contratadas pela Funet, por inexigibilidade de licitação, para intermediar a contratação de artistas e bandas que teriam se apresentado no evento natalino. Além disso, foi proposta aos responsáveis a aplicação, de modo individual, da multa prevista no art. 57 da Lei 8.443/1992.
O Ministério Público alinha-se à proposta de encaminhamento da Secex/RJ (peça 27) , considerando que, devidamente citados, os responsáveis não compareceram aos autos. Nos termos do § 3º do art. 12 da Lei Orgânica/TCU, ante a constatada revelia, deve ser dado prosseguimento ao processo.
Como não constam desta TCE os contratos ou cartas de exclusividade, ou mesmo procurações, relativos às contratações dos artistas que teriam se apresentado no evento denominado “Natal nas ruas de Aroeiras” – “Chegada do Papai Noel”; “Grupo Folclórico Raízes do Nordeste”; “Banda Magia”; “Presépio Vivo” e “Banda de Pífanos de Campina Grande” – incide sobre o caso a hipótese de dano ao erário prevista no item 9.2.3.2 do Acórdão 1435/2017-TCU-Plenário, quando não é possível comprovar o nexo entre os pagamentos efetuados pelo convenente e o correspondente recebimento das quantias diretamente pelos artistas ou bandas que teriam se apresentado no evento turístico ou, alternativamente, por seus representantes devidamente habilitados:
9.2.3. tais situações, no entanto, podem não ensejar, por si sós, o julgamento pela irregularidade das contas tampouco a condenação em débito do (s) responsável (is) , a partir das circunstâncias inerentes a cada caso concreto, uma vez que a existência de dano aos cofres públicos, a ser comprovada mediante instauração da devida tomada de contas especial, tende a se evidenciar em cada caso, entre outras questões, quando:
9.2.3.1. houver indícios de inexecução do evento objeto do convênio; ou 
9.2.3.2. não for possível comprovar o nexo de causalidade, ou seja, que os pagamentos tenham sido recebidos pelo artista ou por seu representante devidamente habilitado, seja detentor de contrato de exclusividade, portador de instrumento de procuração ou carta de exclusividade, devidamente registrados em cartório.
 (grifos nossos) 
Diante do exposto, este representante do Ministério Público de Contas da União ratifica sua concordância com a proposta oferecida pela Secex/RJ, ressalvando, tão somente, a necessidade de ser corrigido o destinatário da providência indicada na letra “f” do parágrafo 14 da instrução à peça 27 (p. 5) , para que passe a constar a Procuradoria da República no Estado da Paraíba”.
É o relatório.

não há

Procurador Rodrigo Medeiros de Lima.

TOMADA DE CONTAS ESPECIAL. MINISTÉRIO DO TURISMO. CONVÊNIO PARA INCENTIVO AO TURISMO. NATAL NAS RUAS DE AROEIRAS/PB. CONTRATAÇÃO DE ARTISTAS POR INEXIGIBILIDADE DE LICITAÇÃO SEM QUE FOSSEM APRESENTADOS OS CONTRATOS DE EXCLUSIVIDADE. AUSÊNCIA DE COMPROVAÇÃO DO PAGAMENTO DOS ARTISTAS. PERDA DO NEXO DE CAUSALIDADE. CITAÇÃO DA CONVENETE E DO PRESIDENTE DA ENTIDADE. REVELIA. CONTAS IRREGULARES. DÉBITO. MULTA.

TOMADA DE CONTAS ESPECIAL (TCE)

Secretaria do TCU no Estado do Rio de Janeiro (Sec-RJ).

Trata-se de tomada de contas especial (TCE) instaurada pelo Ministério do Turismo em razão de irregularidades na prestação de contas do Convênio 1.446/2008, firmado entre aquela pasta e a Fundação Cultural Museu Étnico do Nordeste (Funet) para a realização do evento denominado “Natal nas ruas de Aroeiras/PB”. 
2.	A União repassou o montante de R$ 135.000,00, sendo estipulada a contrapartida de R$ 15.000,00 por parte da convenente. O plano de trabalho previu as seguintes despesas: locação de palco, de equipamentos de sonorização, de iluminação e de banheiros químicos; contratação de serviços de segurança, de mídia volante/outdoor e de shows artísticos (interpretação da chegada do Papai Noel, banda Magia, presépio vivo, banda Pífanos de Campina Grande e grupo folclórico Raízes do Nordeste) . 
3.	O órgão concedente realizou fiscalização in loco, oportunidade em que atestou a execução do objeto do convênio, a despeito de ter registrado a baixa adesão por parte da população local. 
4.	Especificamente quanto aos artistas, o Ministério Público junto ao TCU identificou que as contratações ocorreram por meio de inexigibilidade de licitação, sem que fossem apresentados os termos de exclusividade firmados entre as bandas/grupos e seus representantes legais. Em razão disso, aduziu estar prejudicada a necessária demonstração do nexo causal entre as despesas e as apresentações musicais, pois os documentos juntados apenas demonstram que os intermediários – e não os artistas – receberam os valores repassados. 
5.	Este Tribunal promoveu, então, a citação solidária da Fundação Cultural Museu Étnico do Nordeste e do presidente da entidade, Sr. Bruno Barbosa de Melo, pela importância de R$ 99.100,00. Tal valor refere-se apenas ao desembolso com as apresentações musicais.
6.	Regularmente notificados nos endereços constantes na base de dados da Receita Federal, os responsáveis deixaram transcorrer in albis o prazo concedido, isto é, não apresentaram suas alegações de defesa quanto à irregularidade, nem efetuaram o recolhimento do débito. Dessa forma, entendo que deva ser declarada a revelia dos jurisdicionados, dando-se prosseguimento ao processo, de acordo com o art. 12, § 3º, da Lei 8.443/1992.
7.	Portanto, não sendo comprovado o nexo de causalidade, ou seja, que os pagamentos tenham sido recebidos pelos artistas, deve o TCU julgar irregulares as presentes contas, condenar a convenente e o presidente da entidade solidariamente em débito e aplicar-lhes a multa prevista no art. 57 da Lei 8.443/1992.
8.	Ante o exposto, voto por que seja adotada a deliberação que ora submeto a este Colegiado.
TCU, Sala das Sessões Ministro Luciano Brandão Alves de Souza, em 19 de fevereiro de 2019.
BENJAMIN ZYMLER 
Relator